臺灣高等法院刑事裁定
110年度毒抗字第1454號
抗  告  人  
即  被  告  莊順城

                    籍設新北市○○區○○路000號0 樓(新北○○○○○○○○)

                    （現於法務部○○○○○○○○強制戒治中）
上列抗告人因違反毒品危害防制條例案件，不服臺灣新北地方法
院110年度毒聲字第2125號中華民國110年10月1日裁定（聲請案
號：臺灣新北地方檢察署110年度聲戒字第211號），提起抗告，
本院裁定如下：
    主  文
抗告駁回。                                              
    理  由
一、原裁定意旨略以：抗告人即被告甲○○因施用毒品案件，於民
    國110年8月15入觀察、勒戒後，經綜合評估其前科紀錄與行
    為表現、臨床評估、社會穩定度後，認有繼續施用毒品之傾
    向，爰依毒品危害防制條例第20條第2項之規定，裁定被告
    令入戒治處所強制戒治，其期間為6個月以上，至無繼續強
    制戒治之必要為止，但最長期間不得逾1年等語。
二、抗告意旨略以：
㈠、抗告人於觀察、勒戒期間遵守所方一切規定，勒戒期間需經
    心理醫師兩次評估，惟兩次評估分別僅詢問抗告人施用毒品
    的類別及家庭問題，即完成評估報告，評估過程草率、粗糙
    ，且因觀察勒戒人數眾多，不及細詢問，臨床實務有失客觀
    性。
㈡、抗告人雙親早逝，20幾歲即已離婚，子女均跟其等母親生活
    ，抗告人長期都有正常工作，並與大姊同住，惟規定卻只有
    直系血親才能通信會客；又抗告人因有高血壓，必須服用高
    血壓藥及睡前藥，而此種種均被作為評估標準，即認有繼續
    施用毒品之傾向，顯有不公。
㈢、強制戒治處分僅以黑箱作業（評估）及心理醫師擅斷，以個
    人好惡參與其中，原審逕以該評估率為裁定令施以強制戒治
    ，已違立法目的及公平性，並且應公布抗告人被裁定強制戒
    治之分數，令抗告人知悉錯在那裡。
㈣、且本案警方於民國109年9月7日晚上10時許，至抗告人住處執
    行搜索，並未持有搜索票，抗告人亦非現行犯，已違反規定
    ，警方非法搜索所得之證據不得作為認定抗告人有施用毒品
    之證據，爰依法提起抗告，請求撤銷原裁定，給予抗告人有
    利之裁定等語。　　　　
三、按觀察、勒戒後，檢察官或少年法院（地方法院少年法庭）
    依據勒戒處所之陳報，認受觀察、勒戒人有繼續施用毒品傾
    向者，檢察官應聲請法院裁定或由少年法院（地方法院少年
    法庭）裁定令入戒治處所強制戒治，其期間為6個月以上，
    至無繼續強制戒治之必要為止，但最長不得逾1年，毒品危
    害防制條例第20條第2項定有明文。次按有無繼續施用毒品
    傾向之評估標準，並非完全以受勒戒人勒戒後之結果為準，
    勒戒前之各種情況，仍應作為評估之依據。依勒戒處所評分
    說明手冊規定，係以前科紀錄與行為表現、臨床評估、社會
    穩定度，三項合併計算分數，每一大項皆有靜態因子與動態
    因子。而關於有無繼續施用毒品傾向之評估標準，法務部業
    於110年3月26日以法矯字第11006001760號函修正頒布「有
    無繼續施用毒品傾向評估標準紀錄表」、「有無繼續施用毒
    品傾向評估標準評分說明手冊」，上開評分說明手冊載明判
    定之原則：「受觀察勒戒人入所後，經過2週時間的觀察、
    勒戒，由處所及醫療人員依據其各項紀錄、資料及觀察勒戒
    期間之行為表現，加以評分。在勒戒人入所4至6週後，可再
    做一次評估以做必要之評分修正。每一大項皆有靜態因子與
    動態因子。先以靜態因子分數評分，靜態因子分數總分在60
    分（含）以上為『有繼續施用毒品傾向』；60分以下，與動態
    因子分數相加，如果總分在60分（含）以上，為『有繼續施
    用毒品傾向』」，又評估標準紀錄表及說明手冊中「前科紀
    錄與行為表現」之第1題及第3題之計分方式修正如下(餘無
    修正)：㈠第1項「毒品犯罪相關司法紀錄」：計分方式修正
    為每筆(次)5分，總分上限為10分；㈡第3項「其他犯罪相關
    紀錄」：計分方式修正為每筆(次)2分，總分上限為10分。
    是被告有無繼續施用毒品傾向，係依具體個案之臨床實務及
    相關事證等情綜合判定，有其相當之專業依據及標準，且涉
    及專門醫學，又衡酌強制戒治之目的，係為協助施用毒品者
    戒斷毒品之心癮及身癮所為之一種保安處分類型，而該評估
    標準係將與判斷有無繼續施用傾向之相關因素加以列舉及量
    化，適用於每一位受觀察、勒戒處分之人，具一致性、普遍
    性、客觀性，以利執法者判定受勒戒人有無繼續施用毒品傾
    向，倘其評估由形式上觀察，無擅斷或濫權等明顯不當情事
    ，法院應予尊重。
四、經查：
㈠、本件新北市政府警察局板橋分局（下稱板橋分局）員警係於109年9月8日凌晨0時25分許，在新北市○○區○○路0段00號前實施盤查時，因1名男子趁隙逃跑，員警循線追查後，至抗告人位於同市區○○路0段00號5樓505室進行查訪，抗告人開門與執行查訪之員警交談之際，員警即發覺被告住處內之床上擺放安非他命吸食器及數包疑似毒品之夾鏈袋，即以現行犯當場逮捕，並依法進行附帶搜索，在其住處扣得安非他命吸食器1組、已使用過之注射針筒6支、殘渣夾鏈袋3個、第一級毒品海洛因1包、第二級毒品甲基安非他命1包等情，此據被告於警詢時所是認（見109毒偵6179卷第7頁反面至第8頁），並有板橋分局解送人犯報告書、執行逮捕拘禁告知本人暨親友通知書、搜索扣押筆錄、扣押物品目錄表、扣案物品照片、查獲現場照片在卷可佐（見同上毒偵卷第10至14頁、第29至32頁），本件員警以現行犯逮捕抗告人，並依法附帶搜索，於法並無違誤。又抗告人為警逮捕後，同意採尿送驗一節，亦有勘察採證同意書附卷足憑（見同上毒偵卷第15頁），且依被告警詢及偵查筆錄所載，抗告人均陳稱扣案尿液係由其親自排放，由警員在其面前封緘，對警員採尿過程並無意見等語（見同上毒偵卷第9頁、第35至36頁），是抗告人辯稱本件承辦警員對其非法搜索云云，即無可採。
㈡、抗告人雖以前情置辯，惟查：
　⒈本件抗告人前因施用第一級毒品海洛因、第二級毒品甲基安
    非他命，經原審法院裁定將其送觀察、勒戒後，經法務部○○
    ○○○○○○附設勒戒處所依前揭標準，判定有無繼續施用毒品傾
    向之評分結果，其中前科紀錄與行為表現部分，靜態因子為
    25分（毒品犯罪相關司法紀錄3 筆，其他犯罪相關紀錄6筆
    、入所時尿液毒品檢驗檢出一種毒品反應）；臨床評估部分
    ，靜態因子32分（有多重毒品濫用、使用菸，使用方式有注
    射使用、使用年數超過1年），動態因子為4分（臨床綜合評
    估為中度）；社會穩定度部分，動態因子為5分（入所後家
    人無訪視），合計66分（其中靜態因子得分為57分，動態因
    子得分為9分），綜合判斷為「有繼續施用毒品傾向」，此
    參前揭「法務部○○○○○○○○附設勒戒處所有無繼續施用毒品傾
    向證明書」、「法務部○○○○○○○○附設勒戒處所有無繼續施用
    毒品傾向評估標準紀錄表」所載即明。而按勒戒處所之評估
    係由該所具相關專業知識經驗人士，依其本職學識，為上述
    各項評估所為之綜合判斷，核與前揭勒戒處所評分說明手冊
    之規定並無不合，所為之綜合評分係依抗告人在執行觀察、
    勒戒期間之個案臨床實務及具體事證，據以判定抗告人「有
    繼續施用毒品傾向」，洵屬有據。
　⒉抗告人指述：臨床評估係黑箱作業及心理醫師擅斷，不具客
    觀性云云，然有關臨床評估部分，係由該所具相關專業知識
    經驗人士，參考個案所有資料及其他相關資料，包含尿液檢
    驗結果、藥物使用紀錄、醫療紀錄、犯罪紀錄、於問診治療
    活動及資料收集時所表現之合作態度、情緒狀態等資料所做
    之綜合判斷，並非毫無依據所做成之評估報告。至於抗告人
    執以不得以其觀察勒戒期間有無家人訪視作為評估基準一節
    ，惟上開評估標準係將與判斷有無繼續施用傾向之相關因素
    加以列舉及量化，適用於每一位受觀察、勒戒處分之人，具
    有一致性、普遍性、客觀性，並非針對抗告人個人所設之評
    估基準。況抗告人迄未提出相關事證，以說明負責本案評分
    之人與其究有何夙怨舊仇而有偏頗、濫權之情事，抗告人空
    言指摘評估人員擅斷，無足採憑。
㈢、綜上所述，原審以檢察官聲請意旨並無不合，依毒品危害防
    制條例第20條第2項之規定，裁定抗告人令入戒治處所施以
    強制戒治，其期間為6個月以上，至無繼續強制戒治之必要
    為止，但最長不得逾1年，經核並無不合。抗告意旨徒以前
    詞指摘原裁定不當，請求撤銷原裁定，為無理由，應予駁回
    。
五、據上論斷，應依刑事訴訟法第412 條，裁定如主文。
中　　華　　民　　國　　110 　年　　11　　月　　16  　日
                  刑事第十九庭  審判長法　官  曾淑華
                                      法　官  許文章
                                      法　官  李殷君
以上正本證明與原本無異。
不得再抗告。
                                      書記官  周彧亘
中　　華　　民　　國　　110 　年　　11　　月　　16　　日